【裁判字號】    91,上,704
【裁判日期】    920506
【裁判案由】    清償借款
【裁判全文】
臺灣高等法院民事判決                              九十一年度上字第七０四號
    上  訴  人
    即被上訴人  合作金庫銀行股份有限公司
    法定代理人  梁成金
    訴訟代理人  陳俊雲律師
                林儒欽律師
    上  訴  人  乙○○
    訴訟代理人  楊德海律師
    被 上訴 人  甲○○
    訴訟代理人  黃美珠
右當事人間清償借款事件，上訴人對於中華民國九十一年七月十六日台灣宜蘭地方法
院九十一年訴字第二二號第一審判決提起上訴，本院判決如左：
    主      文
上訴駁回。
第二審訴訟費用由上訴人各自負擔。
    事      實
甲、上訴人即被上訴人合作金庫銀行股份有限公司（下稱合作金庫）方面：
壹、聲明：
  一、上訴聲明：
    (一)原判決不利於上訴人部分廢棄。
    (二)右廢棄部分，被上訴人甲○○應給付上訴人新台幣（下同）五百三十萬元及
        原判決附表所示之利息、違約金。
  二、答辯聲明：上訴駁回。
貳、陳述：除與原判決記載相同者，茲予引用外，補稱略以：
  一、因清償債務而對於債權人負擔新債務者，除當事人另有意思表示外，若新債務
      不履行時，其舊債務仍不消滅。民法第三百二十條訂有明文。借款人陳東海於
      八十六年五月十三日、十四日邀同乙○○及甲○○為連帶保證人，共借款六百
      五十萬元期間一年，嗣到期後借款人分別於八十七年、八十八年辦理授信轉期
      ，並立有新借據，尚餘本金五百三十萬元並未清償，依上開法條規定，新借款
      債務為履行完畢前其舊有債務仍不消滅，被上訴人甲○○既於八十六年四月二
      十一日於保證書簽名蓋章，保證契約自屬有效成立，被上訴人自仍應負連帶給
      付責任。
  二、按保證人欲終止保證契約，應對債權人發終止保證契約之通知，並以達到債權
      人後始生效力，民法第七五四條訂有明文。被上訴人甲○○就所保證事實，究
      竟何時、以何方式通知債權人終止保證，始終未能確切指證，而證人黃美珠乃
      被上訴人配偶，其證言可信度不無偏頗，而證人陳東海並非債權人，受告通知
      並不適格，以其目前身繫囹圄，不免有替保證人卸責之疑，其證言亦難採信，
      是尚難憑二人之證言認定甲○○已為終止保證之通知，保證效力，仍應存在。
參、證據：除援用原審之立證方法外，補提銀行公會宣導摺頁、農業信用保證基金保
          費收入通知書、放款備查卡、放款支出傳票為證。
乙、上訴人乙○○方面：
壹、聲明：
  一、原判決不利於上訴人部分廢棄。
  二、被上訴人合作金庫第一審之訴駁回。
貳、陳述：除與原判決記載相同者，茲予引用外，補稱略以：
  一、被上訴人所執之本票及借據，均非乙○○簽名蓋章，而係陳東海擅自簽名，由
      林敬三蓋章，此經證人林敬三及陳東海到庭證述明確，上訴人自不應對該本票
      及借據負清償之責，且亦足證上訴人未同意續保甚明，而連帶保證書雖為上訴
      人於八十六年所簽訂，同意對陳東海之債務負連帶清償之責，惟本件借款係主
      債務人於原借款屆期後於八十八年向合作金庫申請展期，其性質為延期清償，
      縱合作金庫確有製作轉期還舊之資料，惟因合作金庫及陳東海之真意係在延期
      清償，依民法第八十七條第二項之規定，仍應適用隱藏之延期清償有關規定，
      依民法第七百五十五條法條明文除經保證人同意延期外，保證人不負保證責任
      ，故被上訴人未獲上訴人同意，自不得援引連帶保證書要求上訴人就延期清償
      之債務負連帶清償之責。
  二、我國人民將自己印章交付他人，委託該他人辦理特定事項者，比比皆是，倘持
      有印章之該他人，除受託辦理之特定事項外，其他以本人名義所為之任何法律
      行為，均須由本人負表見代理之授權人責任，未免過苛（參最高法院七十年台
      上字第六五七號判例意旨）。合作金庫未曾通知上訴人有關延期之事，更未對
      上訴人有無同意續保及有無資力為調查，合作金庫八十八年之授信申請書及授
      信批覆書乃陳東海個人及合作金庫片面所填載，其主張內部作業方式係只認章
      不認人云云，乃係卸責之辭。
參、證據：除援用原審之立證方法外，並聲請訊問證人陳東海、林敬三。
丙、被上訴人甲○○方面：
壹、聲明：駁回合作金庫之上訴。
貳、陳述：除與原判決記載相同者，茲予引用外，補稱略以：
          八十八年間，被上訴人甲○○並未同意擔保陳東海之借款債務，被上訴人
          之配偶黃美珠並至合庫告知被上訴人不再擔任保證人，經承辦人告知陳東
          海另找保證人即可，系爭借款債務已與甲○○無關。
參、證據：援用原審之立證方法。
    理      由
一、上訴人合作金庫起訴主張：原審共同被告陳東海於八十六年四月二十一日邀同上
    訴人乙○○、被上訴人甲○○為連帶保證人，約定就陳東海對於合作金庫之債務
    於六百五十萬元限額內負連帶保證責任，嗣陳東海於同年五月十三日、十四日先
    後向合作金庫借款一百五十萬元、五百萬元。其後陳東海於八十七年六月二十二
    日清償六十萬元後，就餘額五百九十萬元辦理繼續借款一年，上訴人乙○○、被
    上訴人甲○○並續為保證。至八十八年七月二十九日陳東海又清償六十萬元，仍
    循例辦理續借五百三十萬元，陳東海、乙○○並共同簽發發票日為八十九年七月
    二十九日、面額五百萬元之本票一紙及金額為三十萬元之借據一紙。詎陳東海於
    八十九年七月二十九日借款期限屆滿未為清償，利息僅繳至八十九年六月二十九
    日，爰依連帶保證關係請求陳東海、甲○○、乙○○連帶清償借款五百三十萬元
    及如原判決附表所示之利息、違約金 (原審分別判決陳東海、乙○○應給付合作
    金庫五百三十萬元及利息、違約金，而駁回合作金庫對甲○○部分之請求。合作
    金庫及乙○○各就其敗訴部分提起上訴，陳東海敗訴部分則未據其聲明不服) 。
二、上訴人乙○○則以：八十八年並未同意繼續擔保陳東海借款之債務，被上訴人合
    作金庫提出之本票及借據，均非其所簽名蓋章，系爭八十八年之授信申請書及授
    信批覆書乃陳東海及合作金庫片面所填載，乙○○自不應負連帶清償之責，而連
    帶保證書雖為乙○○於八十六年所簽訂，惟本件借款係主債務人於原借款屆期後
    於八十八年向合作金庫申請展期，其性質為延期清償，縱合作金庫確有製作轉期
    還舊之資料，惟因合作金庫及陳東海之真意係在延期清償，依民法第八十七條第
    二項之規定，仍應適用隱藏之延期清償有關規定，則依民法第七百五十五條法條
    明文除經保證人同意延期外，保證人不負保證責任，故合作金庫未獲乙○○之同
    意，自不得援引連帶保證書，要求上訴人就延期清償之債務負連帶清償責任等語
    ，資為抗辯。
三、被上訴人甲○○則以：八十八年並未同意繼續擔保陳東海借款之債務，其配偶黃
    美珠已向上訴人合作金庫之承辦人林敬三表明不願續為保證，並經該承辦人告知
    陳東海另找保證人即可，系爭借款債務已與甲○○無關等語，資為抗辯。
四、兩造不爭執之事實：
    原審共同被告陳東海於八十六年四月二十一日邀同上訴人乙○○、被上訴人甲○
    ○為連帶保證人，約定就陳東海於現在及將來對上訴人合作金庫所負之付款、承
    兌、背書或保證之票據、借據、契約及其他一切債務憑證以六百五十萬元為限額
    ，願與陳東海負連帶償還責任，並一經上訴人合作金庫通知，願即將保證金額連
    同延滯期間應付利息及各種違約金、損害賠償、各項費用、代付款項等一併代為
    償還清楚。嗣陳東海於同年五月十三日、十四日先後向合作金庫借款一百五十萬
    元、五百萬元，有關一百五十萬元部分，約定借款期限至八十七年五月十三日，
    有關五百萬元部分，約定借款期限至八十七年五月十四日；並均約定如未依約清
    償，除仍按上開利率計息外，逾期清償在六個月以內者，按上開利率百分之十，
    超過六個月者，按上開利率百分之二十計付違約金。其後陳東海於八十七年六月
    二十二日就一百五十萬元借款部分清償六十萬元後，就餘額九十萬元、五百萬元
    辦理繼續借款一年，上訴人乙○○、被上訴人甲○○並續為保證。至八十八年七
    月二十九日陳東海又清償六十萬元，就五百三十萬元再辦理借款一年，其並簽立
    發票日為八十九年七月二十九日、面額五百萬元之本票一紙及金額為三十萬元之
    借據一紙。系爭借款五百三十萬元於八十九年七月二十九日期限屆滿，陳東海尚
    欠借款本金五百三十萬元及如原判決附表所示之利息、違約金  (下稱系爭借款)
    迄未清償之事實，為兩造所不爭執，且有上訴人合作金庫提出之放款帳務資料查
    詢單、八十八年七月二十九日本票、借據、八十六年四月二十一日連帶保證書、
    授信申請書、八十八年七月二十九日授信批覆書為證，自堪信為真實。
五、兩造之爭點及論斷：
    上訴人合作金庫主張上訴人乙○○、被上訴人甲○○均為系爭借款之連帶保證人
    ，自應依連帶保證契約關係，連帶清償系爭借款本金五百三十萬元及如原判決附
    表所示之利息、違約金等語，則為乙○○、甲○○所否認，並以前揭情詞置辯。
    經查：
  (一)按保證人與債權人約定就債權人與主債務人間所生一定範圍內之不特定債務，
      預定最高限額，由保證人予以保證之契約，學說上稱之為最高限額保證。此種
      保證契約如定有期間者，在該期間內所生約定範圍內之債務，不逾最高限額者
      ，均為保證契約效力所及；如未定期間者，於保證契約未經保證人依民法第七
      百五十四條規定終止或有其他消滅原因以前，所生約定範圍內之債務，亦同。
      故在該保證契約有效存在期間內，已發生之約定範圍內之債務，縱因清償或其
      他事由而減少或消滅，該保證契約依然有效，嗣後所生約定範圍內之債務，於
      不逾最高限額者，債權人仍得請求保證人履行保證責任 (最高法院七十七年台
      上字第九四三號判例參照) 。本件依上訴人合作金庫與乙○○、甲○○於八十
      六年四月二十一日所簽訂之連帶保證書  (下稱系爭保證契約)載明：「立連帶
      保證書人甲○○、乙○○：：今向台灣省合作金庫：：連帶保證凡貴庫持有陳
      東海：：於現在  (包括改組前)及將來所簽章之付款、承兌、保證之票據、借
      據、契約及其他一切債務憑證以新台幣陸佰伍拾萬元為限額，保證人願與主債
      務人負連帶清償之責任」等語，足認系爭保證契約為未定期間之最高限額保證
      契約，而上訴人乙○○、被上訴人甲○○既自認分別於系爭保證契約簽名蓋章
      ，則依首開說明，甲○○、乙○○應於該保證契約有效存在期間內，於主債務
      六百五十萬元之範圍內，負連帶清償責任。
  (二)次按就連續發生之債務為保證而未定有期間者，保證人得隨時通知債權人終止
      保證契約；保證人對於通知到達債權人後所發生主債務人之債務，不負保證責
      任，民法第七百五十四條定有明文。而民法第七百三十九條之一規定「本節所
      規定保證人之權利，除法律另有規定外，不得預先拋棄」，且此規定依民法債
      編施行法第三十三條，亦應適用於八十九年五月五日前成立之保證契約。又所
      謂「保證人之權利」，依其立法理由，乃例示包括保證人權利有一般抗辯權、
      拒絕清償權、先訴抗辯權等，其立法目的既在維護保證人之權益，故應包含上
      開民法第七百五十四條之終止權。準此，當事人預先約定排除民法第七百五十
      四條之規定，其拋棄無效。本件兩造所訂立之系爭保證契約載有「保證人：：
      在本項債債務未清償前，絕不自行退保」等語，約定排除民法第七百五十四條
      有關保證人契約終止權規定之適用，依前開說明，此部分約款違反民法第七百
      三十九條之一之禁止規定，依民法七十一條前段規定即屬無效，亦即連帶保證
      人乙○○、甲○○得依民法第七百五十四條之規定，隨時終止保證契約，並對
      通知到達債權人後所發生主債務人之債務，不負保證責任，而此終止權之行使
      不待債權人之同意，惟應向債權人為之。
  (三)又就定有期限之債務為保證者，如債權人允許主債務人延期清償時，保證人除
      對於其延期已為同意外，不負保證責任，民法第七百五十五條固有明文；惟此
      乃賦與保證人於主債務屆清償期時，衡量因其同意延期清償所承擔風險之機會
      。而未定期間之最高限額保證契約，在保證人依民法第七百五十四條規定終止
      或有其他消滅原因以前，主債務人所生約定範圍內之債務，不逾最高限額者，
      均為保證契約效力所及，故主債務人已發生之債務，縱因清償或其他事由而消
      滅，該保證契約依然有效，嗣後主債務人所生之債務，於不逾最高限額範圍內
      ，保證人仍應負保證責任，已如前述，亦即未定期間之最高限額保證人，係以
      保證契約有效存在時之約定最高限額為其承擔風險之衡量，並得藉由前述終止
      權之行使以自行控制所願負擔之保證責任範圍。準此以觀，於未定期間之最高
      限額保證情形，債權人就其中單筆定有期間之主債務，未經保證人同意即允許
      主債務人延期清償時，倘該最高限額保證契約仍有效存在，而該筆經延期後之
      主債務仍在約定之最高限額內，則此本屬保證人於簽訂保證契約時所預期風險
      承擔之範圍內，核與前述民法第七百五十五條之規範目的尚有不同，故應認此
      時最高限額之保證人不得依民法第七百五十五條規定為不負保證責任之抗辯。
      本件兩造所簽訂之系爭保證契約為未定期間之最高限額保證契約，已如前述，
      則保證人於保證契約有效存在時，就主債務人所發生特定債務之延期，倘仍在
      約定之最高限額內，即無民法第七百五十五條規定之適用，故系爭保證契約有
      關「付款人有遲延付款或請求延期時，貴庫（即合作金庫）得酌情允諾，保證
      人決不因此主張延期免責之抗辯」之約定，尚無民法第七百三十九條之一之適
      用問題。
  (四)本件主債務人陳東海於同年五月十三日、十四日先後向合作金庫借款一百五十
      萬元、五百萬元，為兩造所不爭執，已如前述，而其借貸還款情形如左：
    １、有關一百五十萬元部分：原約定借款期限至八十七年五月十三日，利息按基
        本放款利率加碼年息百分之一點七浮動計算。嗣陳東海於到期後之八十七年
        六月二十二日清償六十萬元後，就餘額九十萬元辦理繼續借款一年，借款期
        限自八十七年六月二十二日至八十八年六月二十二日，利息按基本放款利率
        加碼年息百分之一點七二五浮動計算。其後陳東海於到期後之八十八年七月
        二十九日再清償六十萬元，就餘額三十萬元辦理繼續借款一年，借款期限自
        八十八年七月二十九日至八十九年七月二十九日，利息按基本放款利率加碼
        年息百分之零點七四浮動計算。
    ２、有關五百萬元部分：原約定借款期限至八十七年五月十四日，其中四百萬元
        部分移送農業信用保證基金保證，利息按基本放款利率加碼年息百分之一點
        七浮動計算，其餘一百萬元部分利息按基本放款利率加碼年息百分之一點九
        五浮動計算。嗣陳東海於到期後之八十七年六月二十二日辦理繼續借款五百
        萬元一年，借款期限自八十七年六月二十二日至八十八年六月二十二日，其
        中四百萬元部分利息按基本放款利率加碼年息百分之一點九二五浮動計算，
        其餘一百萬元部分利息按基本放款利率加碼年息百分之一點七二五浮動計算
        。其後陳東海於到期後之八十八年七月二十九日再就五百萬元辦理借款一年
        ，借款期限自八十八年七月二十九日至八十九年七月二十九日，其中四百萬
        元部分利息按基本放款利率加碼年息百分之零點七四浮動計算，其餘一百萬
        元部分利息按基本放款利率加碼年息百分之零點七九五浮動計算。
      由上述借款情形觀之，足見陳東海均係於借款到期之後，始再行申辦續借款項
      ，前後借款期限並未連接，且計算利息之利率亦有不同，此有授信申請書、批
      覆書附卷可稽  (見原審卷頁三七至六二)。參以上訴人合作金庫係於八十八年
      七月二十九日，分別貸放三十萬元、五百萬元，並於同日以該新貸借款清償原
      欠借款三十萬元、五百萬元，亦有放款償還收入傳票、放款支出傳票附卷可稽
      (見本院卷頁一六四至一六六)。是堪認上訴人合作金庫主張主債務人陳東海於
      八十七年及八十八年間乃借貸新債務以償還舊債務等情，即非無據。至上訴人
      乙○○及被上訴人甲○○辯稱僅係原債務之期限延展等語，尚不足採。惟系爭
      借款不論係陳東海新借貸之債務，或縱如乙○○、甲○○所辯：系爭借款僅為
      陳東海先前借貸屆至後再展期之原債務，揆諸上開說明，保證人均不得依民法
      第七百五十五條之規定而抗辯不負連帶保證應清償之責。是上訴人乙○○辯稱
      系爭借款未經其同意延期，其依民法第七百五十五條之規定不負保證責任云云
      ，亦不足採。
  (五)被上訴人甲○○於八十八年系爭借款到期前即已向陳東海表示不願繼續擔任保
      證人，並委由其妻黃美珠通知上訴人合作金庫承辦人林敬三等情，業據證人陳
      東海、證人黃美珠證述明確 (見原審卷頁一一二、一一三、本院卷頁七一、七
      二) ，互核相符。參以證人即承辦系爭借款之林敬三到庭亦證稱：「黃美珠有
      來合庫找我：：她說他先生不要保了，：：她有來過二次。」等語在卷 (見本
      院卷頁七三) ，且被上訴人甲○○並未於八十八年七月二十九日陳東海辦理借
      款所交付之本票及借據上簽名等情，由此益徵被上訴人甲○○所辯已由其妻黃
      美珠代理向林敬三表示終止系爭保證契約，堪以採信。又系爭保證契約之終止
      權行使，不待債權人同意，已如上述，而林敬三乃受僱於上訴人合作金庫為系
      爭借款之承辦人，復為兩造所不爭，其自有權代理合作金庫受領甲○○之終止
      契約表示，準此，本件被上訴人甲○○終止系爭保證契約之意思表示於到達林
      敬三時已發生效力，此後所發生主債務人之債務，被上訴人甲○○不負保證責
      任。則上訴人合作金庫就主債務人陳東海於甲○○終止契約後之八十八年九月
      二十七日借款五百三十萬元，仍依系爭保證契約請求甲○○連帶負清償之責，
      即屬無據。
  (六)至上訴人乙○○辯稱已向陳東海表示不續保等語，固據陳東海陳明屬實 (見原
      審卷頁一一０、本院卷頁七一) ，惟最高限額保證契約之終止，其終止權之行
      使應向債權人為之，已如上述，則上訴人乙○○僅向主債務人陳東海為終止保
      證之表示，對於債權人即上訴人合作金庫尚不生終止之效力。而證人陳東海雖
      證稱：「我有跟銀行的承辦人林敬三說乙○○、甲○○二人不替我續保：：」
      等語在卷  (見本院卷頁七一)，惟為證人林敬三所否認，觀之陳東海於八十八
      年七月二十九日為辦理借款五百三十萬元所交付之借據及本票，其上均蓋有乙
      ○○自認為真正之印文，參以陳東海另稱：「銀行催我快辦展期，我就在八十
      八年七月二十九日的本票及借據上簽乙○○的姓名並蓋他的印章，銀行要我趕
      快找乙○○出面：：」等語明確（見本院卷頁七三），互核以對，陳東海既自
      陳已告知合作金庫承辦人員有關乙○○不續保之事，竟另持交蓋有乙○○印文
      之借據及本票以為借款之擔保，顯違常情，是僅據陳東海上述證詞，不足以認
      定陳東海確已代理乙○○向上訴人合作金庫表示終止系爭保證契約。此外，上
      訴人乙○○復未舉出其他證據，足資證明其已向上訴人合作金庫為終止系爭保
      證契約之表示，則其以不同意續保為由而拒絕就系爭借款負連帶清償之責，尚
      不足採。又系爭八十八年七月二十九日之五百三十萬元借據及本票，其上連帶
      保證人欄「乙○○」之簽名及印文，並非上訴人乙○○所簽具捺蓋，係陳東海
      未經乙○○同意而簽署擅蓋，固為證人陳東海所自承，惟主債務人陳東海既於
      八十八年七月二十九日確有向上訴人合作金庫借貸系爭借款五百三十萬元之事
      實，且乙○○與合作金庫之最高限額六百五十萬元系爭保證契約亦仍有效存在
      ，依前所述，於不逾最高限額之範圍內，仍為保證契約效力所及，則上訴人合
      作金庫依據系爭保證契約，請求乙○○就系爭借款負連帶清償責任，自屬有據
      。
六、綜上所述，上訴人合作金庫依系爭保證契約之法律關係，請求上訴人乙○○給付
    五百三十萬元及如原判決附表所示之利息、違約金，為有理由，應予准許。逾此
    部分之請求，為無理由，不應准許。原審判命上訴人乙○○如數給付，而駁回上
    訴人合作金庫其餘請求部分，理由雖有不同，但結論則無二致，仍應予維持。上
    訴人乙○○、合作金庫各就其敗訴部分上訴，指摘原判決不當，求予廢棄改判，
    均無理由，應予駁回。
七、據上論結，本件上訴人合作金庫及上訴人乙○○之上訴，均為無理由，依民事訴
    訟法第四百四十九條第二項、第七十八條，判決如主文。
中      華      民      國    九十二    年      五      月      六      日
                              民事第十一庭
                                  審判長法  官  吳  景  源
                                        法  官  滕  允  潔
                                        法  官  鄭  純  惠
右正本係照原本作成。
如不服本判決，應於收受送達後二十日內向本院提出上訴書狀，其未表明上訴理由者
，應於提出上訴後二十日內向本院補提理由書狀（均須按他造當事人之人數附繕本）
上訴時應提出委任律師或具有律師資格之人之委任狀；委任有律師資格者，另應附具
律師資格證書及釋明委任人與受任人有民事訴訟法第四百六十六條之一第一項但書或
第二項（詳附註）所定關係之釋明文書影本。
中      華      民      國    九十二    年      五      月      六      日
                                        書記官  張  淑  華
附註：
民事訴訟法第四百六十六條之一（第一項、第二項）：
對於第二審判決上訴，上訴人應委任律師為訴訟代理人。但上訴人或其他法定代理人
具有律師資格者，不在此限。
上訴人之配偶、三親等內之血親、二親等內之姻親，或上訴人為法人、中央或地方機
關時，其所屬專任人員具有律師資格並經法院認為適當者，亦得為第三審訴訟代理人
。


司法院資訊處製作；財團法人民間司法改革基金會備份。
